臺灣高等法院臺中分院民事判決
110年度家上字第110號
上  訴  人  謝隆裕
            謝素瓊
            謝玉錦
            謝碧雲
共      同
訴訟代理人  陳瑞斌律師
被  上訴人  謝隆興
            周映雪
共      同
訴訟代理人  林益輝律師
上列當事人間分割遺產等事件，上訴人對於中華民國110年8月5
日臺灣臺中地方法院110年度家繼訴字第42號第一審判決提起上
訴，本院於111年2月22日言詞辯論終結，判決如下：
    主  文
一、上訴駁回。
二、第二審訴訟費用由上訴人各負擔4分之1。　　　　
    事實及理由
壹、上訴人主張：被繼承人謝○○於民國108年10月14日死亡，繼
    承人為上訴人4人及被上訴人謝隆興，應繼分各為5分之1。
    被上訴人周映雪為謝隆興之配偶。謝○○於108年3月，由謝隆
    興帶回其臺中市住處同住，生活費用及醫藥費等由謝○○彰化
    縣○○鎮○○○○○○號：00000-00-000000-0，下稱系爭帳戶）內
    存款支付。謝隆興、周映雪未得謝○○之授權或同意，擅自於
    如原判決附表編號3至10所示之日期，自系爭帳戶提領、轉
    帳如原判決附表編號3至10所示之金額，共計325萬元。被上
    訴人除將其中65萬元部分，充作謝○○之生活費用等費用外，
    其餘260萬元，據為己有。被上訴人迄今未舉證證明謝○○有
    將上開260萬元贈與伊等，伊等自屬無法律上原因分受有125
    萬元、135萬元之利益等情。爰依民法第184條第1項前段、
    第185條第1項前段規定，先位請求被上訴人應連帶給付260
    萬元本息予謝○○之全體繼承人。另依民法第179條、第182條
    第2項規定，備位請求謝隆興應返還125萬元本息予謝○○之全
    體繼承人，周映雪應返還135萬元本息予謝○○之全體繼承人
    。並依民法第1164條規定，請求分割謝○○所遺上開260萬元
    遺產（未繫屬本院部分，不另贅述）。
貳、被上訴人則以：謝○○自108年3月間起，因病由謝隆興負責照
    顧。謝○○不忍謝隆興照顧辛勞，且認其年事已高，欲將其財
    產先作處理，乃於108年3月間意識清楚時，將系爭帳戶之存
    摺、印鑑交付謝隆興。謝○○要求謝隆興將系爭帳戶存款領出
    ，作為照護期間及其後事處理之一切花費使用，並表示上開
    存款於支出其生活費用、看護、醫藥費等費用後，如有剩餘
    ，即贈與謝隆興。被上訴人並無上訴人所指之侵權行為或不
    當得利，且因上開款項並非屬遺產，故上訴人請求分割遺產
    為無理由等語置辯。
參、原審為上訴人敗訴之判決，上訴人不服，提起上訴，求為判
    決：一、原判決關於駁回後開第2項之訴部分廢棄。二、上
    開廢棄部分，㈠先位聲明：⒈謝隆興、周映雪應連帶給付260
    萬元予謝○○之全體繼承人，及自起訴狀繕本送達翌日起，至
    清償日止，按週年利率百分之5計算之利息。⒉謝○○所遺遺產
    260萬元，請准予分割，並依每人5分之1應繼分分配之。⒊願
    供擔保，請准宣告假執行。㈡備位聲明：⒈謝隆興應返還125
    萬元予謝○○之全體繼承人，及自起訴狀繕本送達翌日起，至
    清償日止，按週年利率百分之5計算之利息。⒉周映雪應返還
    135萬元予謝○○之全體繼承人，及自起訴狀繕本送達翌日起
    ，至清償日止，按週年利率百分之5計算之利息。⒊謝○○所遺
    遺產260萬元，請准予分割，並依每人5分之1應繼分分配之
    。⒋願供擔保，請准宣告假執行。被上訴人則聲明：一、上
    訴人之先位、備位請求及假執行之聲請均駁回。二、如受不
    利判決，願供擔保， 請准免為假執行。
肆、兩造不爭執事項（參本院卷64頁）：
一、謝○○為上訴人4人與謝隆興之父，於108年10月14日死亡。其
    繼承人為上訴人4人與謝隆興，應繼分各為5分之1。周映雪
    為謝隆興之妻。
二、謝隆興有於如原判決附表編號1至7、編號9、10所示之日期
    ，自系爭帳戶內，提領如原判決附表編號1至7、9、10所示
    金額之現金。
三、周映雪有於如原判決附表編號8所示之日期，自系爭帳戶內
    ，轉帳取得如原判決附表編號8所示金額之存款。
四、謝○○所遺其他財產部分，業經其繼承人即上訴人4人與謝隆
    興，在臺灣彰化地方法院以109年度司家調字第202號確認遺
    囑無效事件，調解成立，分割完畢。
伍、本院得心證之理由：
一、謝隆興自系爭帳戶提領上開款項，係基於謝○○之授權及同意
    ，難認屬侵權行為：
  ㈠上訴人主張：謝隆興自系爭帳戶提領上開款項，並未經謝○○
    之授權或同意之事實，為被上訴人所否認，辯稱：上開款項
    係謝○○於意識清楚時，將系爭帳戶之存摺、印章交付謝隆興
    ，要求謝隆興將之提領出來，作為支付其生活費用等之費用
    。
　㈡證人即謝○○之生前本籍看護周○○於原審結稱：「謝○○在醫院
    住院時，就是由我照顧。後來謝○○回到謝隆興家裡住時，就
    由我繼續在謝隆興家裡照顧謝○○，直到聘請外籍看護及我教
    會外籍看護為止。時間點好像是108年6月初。我是24小時照
    顧謝○○，照顧謝○○的錢都是謝隆興拿給我。謝○○有跟我說過
    ：謝○○的存摺、印章都是交給謝隆興處理，並說照顧謝○○的
    費用都由謝○○的錢支付。謝○○也有跟我提到：謝隆興的小兒
    子結婚時，謝○○也要幫忙出聘金，金額好像30萬元，也是從
    謝○○的帳戶去支用。因為大孫子結婚時，他也是花了50萬元
    至60萬元。謝○○說：因為謝○○太太過世時，有辦理遺產的問
    題。故謝○○的三個女兒到謝隆興家裡看他時，謝○○就有跟三
    個女兒說：他的錢要先叫謝隆興領出來，由謝隆興處理他之
    費用，避免以後他過世後，會很麻煩，當時謝隆興也在場，
    沒有人反對。 謝○○當場有說：他剩下的錢就是要給謝隆興
    。我照顧謝○○時，他的意識都是清楚的（參原審卷223-225
    頁）。」等語。
　㈢上訴人謝玉錦於原審結稱：「謝○○出院後，就到臺中市與謝
    隆興同住，由謝隆興請看護照顧。我在謝隆興家裡看過當時
    的看護周○○。謝○○有提過怕其過世後，帳戶像我母親一樣不
    能動，所以說會把其申設帳戶之存摺、印章交給謝隆興。謝
    ○○說：是謝隆興要求這樣做，並提到他所需費用，從他的帳
    戶內支出。但謝○○沒有說：他帳戶內的錢都要交給謝隆興處
    理，只有說：他百年後，剩下的錢要讓二兄弟（即謝隆裕、
    謝隆興）去平分。我不知道謝○○在世時，花了多少錢（參原
    審卷226、227頁）。」等語。
　㈣被上訴人上開所辯，核與周○○、謝玉錦之上開證述相符，應
    非虛構之詞。而上訴人就上開主張，並未提出其他有利事證
    ，供本院審酌，是依舉證責任分配法則，自難信上訴人上開
    主張為真實。準此，應以被上訴人上開所辯為可採。從而，
    上訴人依侵權行為之法律關係，請求被上訴人連帶給付260
    萬元本息部分，為無理由。
二、上訴人並未舉證證明：被上訴人因提領、轉帳而受領系爭帳
    戶內之上開款項，係屬無法律上之原因：
　㈠上訴人主張：被上訴人迄今未舉證證明：伊等受領上開款項
    ，係受謝○○之贈與，故應屬無法律上之原因受有上開款項之
    利益之事實，為被上訴人所否認，辯稱：伊所提領之上開款
    項，大多已用以支付謝○○生前之生活、醫療、（本籍與外籍
    ）看護費用及其死後之喪葬費等，或已依謝○○之指示，匯付
    其孫子等，所剩無幾。況謝○○當時明白表示：上開款項如有
    剩餘，要將之贈與謝隆興。故伊等並非無法律上之原因，受
    領上開款項。
　㈡按主張不當得利法律關係存在，對他方請求返還利益者，依
    舉證責任分配法則，就他方受領給付欠缺法律上原因，應負
    舉證之責。惟因無法律上原因之消極事實，舉證有其困難，
    當主張權利者就他方受領給付一事已為證明，或他方不為爭
    執者，受領給付之他方依民事訴訟法第195條第1項規定，就
    受領給付之原因事實雖不負舉證責任，仍應有完全真實陳述
    義務，令負舉證責任之一方有提出證明予以反駁之機會（參
    最高法院111年度台上字第168號民事判決）。
　㈢承如前述，謝隆興自系爭帳戶提領上開款項，既係基於謝○○
    之授權及同意，用以支付謝○○之生活費用等。而被上訴人上
    開所辯，核與周○○之上開證言相吻。且自謝隆興提領或轉帳
    上開款項後，至謝○○過世為止，謝○○均由謝隆興負責照顧日
    常生活起居及醫療等相關事項。謝隆興並依謝○○之指示，代
    為處理其欲處理之事項（如孫子之聘金等）。其身後之喪葬
    事宜亦由謝隆興負責處理。準此，自應認被上訴人已就伊受
    領上開款項給付之原因事實，已盡完全真實陳述義務。揆諸
    上開說明意旨，依舉證責任分配法則，自應由主張具有不當
    得利法律關係存在，對被上訴人請求返還利益之上訴人，就
    被上訴人受領給付係欠缺法律上之原因，負舉證之責。
　㈣上訴人上開主張（上開款項應屬謝○○之全體繼承人公同共有
    遺產），除與謝玉錦上開證言（謝○○曾說：其過世後，上開
    款項花剩餘額，要由兄弟2人平分）不符，亦與周○○上開證
    述（謝○○曾說：其過世後，上開款項之花剩餘額，要贈與謝
    隆興）有悖，復與上訴人所提謝○○於108年9月17日所為之代
    筆遺囑一、所載內容（...所有其他財產（包括但不限於現
    金），均由孫子謝○○...全部繼承，參原審卷81頁）未合。
    徵以謝○○自與謝隆興同住後，至其過世為止，日常生活起居
    等均由謝隆興負責照護，並代為處理其相關事務，其身後之
    喪葬事宜亦委由謝隆興處理等情，堪認周○○上開證述，尚與
    常情無違。而上訴人就上開主張，並未提出其他有利事證，
    供本院審酌，是依舉證責任分配法則，自難信上訴人上開主
    張為真實。準此，應以被上訴人上開所辯為可採。從而，上
    訴人依不當得利之法律關係，請求謝隆興、周映雪各返還12
    5萬元、135萬元本息部分，為無理由。
三、承如前述，上訴人既無法舉證證明謝○○遺有上開260萬元之
    遺產，則上訴人依民法第1164條規定，請求分割該260萬元
    遺產，顯屬無據，為無理由。　　
四、綜上所述，上訴人上開請求，均為無理由，故原審為上訴人
    敗訴之判決，並無違誤。從而，上訴人提起上訴，求為廢棄
    原判決，為無理由，應予駁回。
五、本件事證已臻明確，兩造其餘之攻擊或防禦方法及所用之證
    據，經本院斟酌後，認為均不足以影響本判決之結果，爰不
    逐一論列，併此敘明。
陸、據上論結，本件上訴為無理由，判決如主文。
中　　華　　民　　國　　111 　年　　3 　　月　　8　　日
                    家事法庭  審判長法　官  王  銘
   　　　　　　　　　 　　          法　官  張國華 
                                    法　官  唐敏寶
正本係照原本作成。          
如不服本判決，應於收受送達後20日內向本院提出上訴書狀，其
未表明上訴理由者，應於提出上訴後20日內向本院補提理由書狀
（均須按他造當事人之人數附繕本）。因疫情而遲誤不變期間，
得向法院聲請回復原狀。
上訴時應提出委任律師或具有律師資格之人之委任狀；委任有律
師資格者，另應附具律師資格證書及釋明委任人與受任人有民事
訴訟法第466條之1第1項但書或第2項所定關係之釋明文書影本。
如委任律師提起上訴者，應一併繳納上訴裁判費。           
                                    書記官  劉恒宏　
　　　　　　　　　　　　　　　　　　
中　　華　　民　　國　　111 　年　　3 　　月　　8 　　日